【裁判字號】    89,上更(一),626
【裁判日期】    891011
【裁判案由】    偽造文書
【裁判全文】
臺灣高等法院刑事判決                        八十九年度上更(一)字第六二六號
    上  訴  人    臺灣臺北地方法院檢察署檢察官
    被      告    甲○○
    選任辯護人    黃福雄
右上訴人因被告偽造文書案件，不服台灣台北地方法院八十六年度訴字第六Ｏ號，中
華民國八十六年十二月二十二日第一審判決（起訴案號：台灣台北地方法院檢察署八
十五年度偵字第一三五九三號），提起上訴，經判決後，由最高法院發回更審，本院
判決如左：
    主  文
原判決撤銷。
甲○○共同連續行使偽造私文書，足以生損害於他人，處有期徒刑拾月。緩刑年。
偽造之保管箱退租通知書上「金伯熊」署押壹枚沒收。
    事  實
一、金吳蜀蓮（通緝中）係金伯熊配偶，甲○○係金吳蜀蓮之胞弟，褚秀屏係金伯熊
    經營之勞力士中心有限公司台灣分公司會計。金伯熊於民國八十四年十一月十三
    日死亡。而金伯熊於生前之八十三年五月五日即在美國預立遺囑，指定金吳蜀蓮
    擔任遺產管理人兼遺囑執行人。
二、甲○○、金吳蜀蓮、褚秀屏均明知金伯熊死亡之情事，甲○○竟與金吳蜀蓮共謀
    ，共同基於意圖為金吳蜀蓮不法之所有之概括犯意，於金伯熊死亡之翌（十四）
    日，甲○○與知情之褚秀屏依金吳蜀蓮之吩咐，由甲○○與褚秀屏同往台北市○
    ○路二十八號上海商業儲蓄銀行城中分行，由甲○○提出金伯熊之定期存單與其
    母吳黃淑南設在上海商業儲蓄銀行內湖分行第二二二Ｚ000000000帳號
    ，褚秀屏提出其保管之金伯熊印章，二人佯稱金伯熊欲將其在該分行之新台幣（
    以下同）七百萬元定期存單解約，轉帳存入吳黃淑南在上海商業儲蓄銀行內湖分
    行前揭帳戶內，即盜蓋金伯熊之印章於轉帳收入傳票背面上，共同偽造該轉帳傳
    票之私文書，向該城中分行提出辦理而行使，使該分行承辦人陷於錯誤，將金伯
    熊之該定期存款帳戶內七百萬元連同利息共七百二十三萬九千零六十七元全部轉
    帳存入不知情之內湖分行吳黃淑南帳戶內，足以生損害於上海商業儲蓄銀行城中
    分行及金伯熊之其他繼承人。金吳蜀蓮則於同日（即八十四年十一月十四日）在
    該內湖分行另外開設第二二二Ｚ0000000000號帳戶，同日再由吳黃淑
    南帳戶將該款轉帳至金吳蜀蓮之帳戶內，金吳蜀蓮並自八十四年十一月十六日起
    至同年月二十日止分數次將此款提領淨盡。
三、甲○○及金吳蜀蓮承前偽造私文書之同一概括犯意，甲○○依金吳蜀蓮之吩咐，
    於八十四年十一月十四日與知情之褚秀屏前往台北市○○路八號華僑商業銀行營
    業部（下稱華銀營業部），以其保管之金伯熊印章與鑰匙，共同盜蓋金伯熊之印
    章於保管箱開箱紀錄單之私文書上，提出於該銀行而行使，進入該銀行開啟金伯
    熊承租之五四五二號保管箱，使該銀行承辦人員誤信為金伯熊或金伯熊委託之人
    ，而任其二人進入取走箱內遺囑一件，足以生損害於該銀行對保管箱之管理。
四、八十四年十一月二十八日，甲○○又與金吳蜀蓮承前偽造私文書之同一概括犯意
    ，甲○○依金吳蜀蓮吩咐，單獨一人至前開華銀營業部，亦以其保管之金伯熊印
    章與鑰匙，盜蓋金伯熊之印章於保管箱開箱紀錄單之私文書上，提出於該銀行而
    行使，進入該銀行開啟金伯熊承租之五四五二號保管箱，使該銀行承辦人員誤信
    為金伯熊本人，而任其進入開啟金伯熊之保管箱，足以生損害於該銀行對保管箱
    之管理。
五、八十四年十二月二十六日，甲○○與金吳蜀蓮再承前偽造私文書之同一概括犯意
    ，同至前開華銀營業部，以其保管之金伯熊印章與鑰匙，共同盜蓋金伯熊之印章
    於保管箱開箱紀錄單之私文書上，提出於該銀行而行使，進入該銀行開啟金伯熊
    承租之五四五二號保管箱，使該銀行承辦人員誤信為金伯熊或金伯熊委託之人，
    而任其二人進入開啟金伯熊之保管箱，足以生損害於該銀行對保管箱之管理。
六、八十五年四月二十日，甲○○與金吳蜀蓮又承前偽造私文書之同一概括犯意，甲
    ○○再依金吳蜀蓮吩咐，單獨一人至前開華銀營業部，以其保管之金伯熊印章與
    鑰匙，盜蓋金伯熊之印章於保管箱開箱紀錄單之私文書上，提出於該銀行而行使
    ，進入該行開啟金伯熊之保管箱外，又偽造金伯熊署押及盜蓋金伯熊印章於保管
    箱退租通知上，偽造金伯熊欲終止保管箱出租契約之私文書上，交付該銀行而行
    使，以終止金伯熊與華僑銀行營業部間之保管箱租賃契約，均足以生損害於該銀
    行及金伯熊之其他繼承人。
七、案經金伯熊之子乙○○訴請臺灣臺北地方法院檢察署檢察官偵查起訴。
    理  由
一、訊據被告甲○○坦承於右揭時地依金吳蜀蓮之吩咐，單獨、或與金吳蜀蓮、或與
    褚秀屏至各銀行辦理定存轉帳至吳黃淑南帳戶，及開啟保管箱拿取遺囑等物與終
    止保管箱租賃契約，惟矢口否認有何犯行，辯稱：其姊金吳蜀蓮與姊夫金伯熊旅
    居美國多年，姊夫金伯熊於八十三年五月五日在美國即立下遺囑，指定金吳蜀蓮
    為遺產管理人兼遺囑執行人，表示將所有遺產歸金吳蜀蓮及其二人所生子女金祐
    甫、金厚甫取得，其中一部分作為金祐甫、金厚甫之教育基金，金伯熊過世後，
    其受金吳蜀蓮之委託代為處理如定存解約及保管箱等事務，絕無盜蓋印章、偽造
    金伯熊簽名及盜領存款情事，係金吳蜀蓮委託褚秀屏辦理，伊載褚秀屏到銀行，
    是褚秀屏一人進銀行填單辦解約，伊沒有進銀行，且伊到華銀營業部去開啟保管
    箱，未拿出任何東西。又金吳蜀蓮為料理金伯熊之後事雜支及依金伯熊生前之叮
    囑代為繳納八十四年度綜合所得稅五百餘萬元稅款，遂遵照金伯熊生前所囑將定
    期存款七百萬元解約以支應之云云。
二、惟查：
    (一)盜蓋金伯熊之印章，解除上海銀行城中分行七百萬元定期存款並予轉帳之前揭
      事實，業據告訴人乙○○指訴歷歷，而證人即與被告同往銀行辦理解約之會計
      褚秀屏亦於偵查及原審證稱：受金吳蜀蓮之囑，持所保管之金伯熊印章，與被
      告出具之定期存單一起至該銀行辦理轉帳手續，吳黃淑南之帳戶係被告當場提
      出給伊等語不諱，並有上海商業儲蓄銀行城中分行整存整付存單一件、轉帳收
      入傳票正反面一件、同銀行內湖分行吳黃淑南之存褶存款取款憑條一件、同銀
      行內湖分行金吳蜀蓮之存褶存款取款憑條六件、往來明細表、金伯熊之死亡證
      明書一件可憑。即被告亦供承其有載會計褚秀屏到銀行，並有將其母吳黃淑南
      之存摺交給褚秀屏辦理等語，足證被告有與會計褚秀屏共同前往銀行辦理定存
      解約之前揭事實無訛，被告於本審中所辯其未進銀行辦理，顯係避重就輕之詞
      ，不足採信。
    (二)次查，被告對於前開事實欄三四五六之盜蓋金伯熊印章進入華銀營業部開啟金
      伯熊承租之保管箱，取走金伯熊保管箱內遺囑並終止保管箱租賃契約之前開事
      實供承不諱，並經告訴人乙○○指訴甚詳，且證人即共犯褚秀屏亦於偵查及原
      審證稱受金吳蜀蓮之囑，與被告於八十四年十一月十四日同至該銀行開啟保管
      箱，印章及鑰匙均被告保管等語，此外亦有該銀行檢送之保管箱開箱記錄單四
      件、保管箱退租通知一件附卷可證，被告並坦承其上文字均其所寫無誤，是被
      告此部分之自白與事實相符，自堪採信。
  (三)按刑法第二百十條之偽造私文書罪，以無制作權人而捏造他人名義制作該文書
      為構成要件。本案金伯熊已於八十四年十一月十三日死亡，此有其死亡證明書
      在卷足憑（見偵查卷第四頁），依民法第六條規定意旨，其人格權自死亡時起
      即喪失，已無權利能力而不得為任何法律行為。苟金吳蜀蓮為遺囑執行人或遺
      產管理人，其欲處理金伯熊之遺產，亦應以遺囑執行人或遺產管理人名義為之
      ，不得再以已死亡之金伯熊名義為之。被告自承其為受過專科畢業之教育（見
      本院審判筆錄），且有社會閱歷經驗之中年人，其明知金伯熊死亡之事，猶受
      金吳蜀蓮之囑，自金伯熊死亡之翌日起即陸續單獨或與褚秀屏或與金吳蜀蓮共
      同盜蓋金伯熊印章或偽造其署押，以金伯熊名義為前揭轉帳等法律行為或開啟
      保管箱、終止保管箱租賃契約，其有偽造文書及行使偽造私文書之故意至為明
      確。
    (四)又查，金伯熊於八十三年五月五日於美國即立下遺囑，遺囑中指定金吳蜀蓮擔
      任遺產管理人兼遺囑執行人，並表示其所有遺產歸金吳蜀蓮及其二人所生子女
      金祐甫、金厚甫取得，其中一部分作為金祐甫、金厚甫之教育基金之事實，有
      卷附遺囑及中譯文可考（見原審卷第七十三至八十頁）。是遺囑內既指定金吳
      蜀蓮為遺囑執行人或遺產執行人，金吳蜀蓮對於開啟保管箱取出遺囑，主觀上
      應無不法所有之意圖。從而對於受金吳蜀蓮之託而前往銀行開啟金伯熊承租之
      保管箱取出遺囑之被告，亦難認其有何不法所有之意圖。
    (五)被告所辯：金吳蜀蓮為料理金伯熊之後事雜支及依金伯熊生前之叮囑代為繳納
      八十四年度綜合所得稅五百餘萬元稅款，遂遵照金伯熊生前所囑將定期存款七
      百萬元解約以支應云云。被告固提出金伯熊八十四年度綜合所得稅結算申報書
      （見原審卷第四十二、四十三頁）為證，然查，八十四年度綜合所得稅之申報
      期間係於八十五年二、三月間，縱屬金吳蜀蓮於該期間有代金伯熊申報綜合所
      得而繳納五百餘萬元之稅款，然此距金伯熊死亡之日（八十四年十一月十三日
      ）已有三個月有餘，而參照金吳蜀蓮於金伯熊死亡之翌日隨即託被告及會計將
      上開定期存款解約後，除將定期存款七百萬元連同利息共七百二十三萬九千零
      六十七元全部轉帳存入其不知情之母親吳黃淑南銀行帳戶外，金吳蜀蓮更於同
      日（即八十四年十一月十四日）再另外開設銀行帳戶，同日再由吳黃淑南帳戶
  將該款轉帳至金吳蜀蓮之帳戶內，金吳蜀蓮甚且自八十四年十一月十六日起至
      同年月二十日止，在短短的五日內分數次將此款提領淨盡（見前述），苟該定
      存款，係為繳納金伯熊之八十四年度綜合所得稅，理當暫時不要解約或暫存於
      金吳蜀蓮之帳戶內，何以要在金伯熊死亡之翌日隨即去辦理解約，且於金伯熊
      死亡後，一星期內即全數提領，足見金吳蜀蓮確有為自己不法所有之意圖甚明
      。而被告亦知情其姊夫金伯熊死亡，當知斯時起，金伯熊之所有財產均已屬遺
      產，縱屬遺囑之內容有如被告所言欲將遺產全數交付金吳蜀蓮、金佑甫、金厚
      甫三人，其遺產之分配亦不能侵害其他繼承人（含告訴人）之特留分，被告竟
      於翌日仍受其姊金吳蜀蓮之託，與會計褚秀屏前往銀行辦理七百萬元定存解約
      事宜，其詐領該筆定期存款（含利息）顯有為其姊金吳蜀蓮不法所有之意圖甚
      為明確，又被告詐取前開財物之行為，仍足以生損害於銀行或金伯熊其他繼承
      人等，其行為已與此罪之構成要件該當，尚難因受金吳蜀蓮之委託代為處理為
      由解免刑責，被告所為前開辯解及誤以為金吳蜀蓮有權委託云云，均非可採。
    (六)又查，被告與褚秀屏一起至上海銀行辦理定期存單轉帳之事，其二人一持印章
      ，一持存單，吳黃淑南帳戶亦為被告提供，而華僑銀行之保管箱印章與鑰匙係
      被告所保管，第一次開啟保管箱亦二人一起進入，即使被告未親自書寫轉帳文
      件或親自蓋章，或尚有褚秀屏或金吳蜀蓮一起進入開啟保管箱，仍係二人共同
      分擔實施盜蓋、轉帳或開啟保管箱之工作。至於金伯熊之章是由褚秀屏所蓋？
      或銀行承辦人員洪韻玲所蓋？或由被告甲○○所蓋？或被告間接使不知情之承
      辦人員所蓋？因事隔甚久，證人褚秀屏與洪韻玲證稱已不復記憶，及第三次陪
      同金吳蜀蓮進入開啟保管箱乙節，均不影響被告前揭偽造金伯熊名義之私文書
      等事實之認定。是被告所辯受金吳蜀蓮委託代為辦理，其主觀上認為係受委託
      並無偽造文書或盜用印章之犯意云云，核無足採。
    (七)綜上所述，被告前揭辯解尚無足採，本件事證明確，被告之犯行堪以認定，應
      依法論科。
三、核被告所為，就定期存款解約部分，係犯刑法第二百十條、第二百十六條、第三
    百三十九條第一項之罪；就開取保管箱部分，係犯刑法第二百十條、第二百十六
    條之罪。被告在轉帳傳票一件、保管箱開箱記錄四件上盜蓋金伯熊印章、保管箱
    退租通知一件上盜蓋金伯熊印章及偽造署押，為偽造私文書之部分行為，偽造私
    文書之低度行為應為行使之高度行為所吸收，均不另論罪。就定期存款解約部分
    ，被告所犯行使偽造私文書罪與詐欺罪間有方法結果之關係，應依牽連犯之例從
    一重之行使偽造私文書罪處斷。該行使偽造私文書罪與被告開取保管箱部分之多
    次行使偽造私文書罪間，時間緊接，所犯罪名相同，顯係出於概括之犯意為之，
    為連續犯，依刑法第五十六條之規定各以一罪論，並加重其刑。被告就八十四年
    十一月十四日至上海銀行城中分行辦理定期存款解約轉帳部分、同日至華僑銀行
    開啟保管箱部分之犯行，與金吳蜀蓮、褚秀屏間，其餘三次至華僑銀行開啟保管
    箱與終止保管箱租賃契約之犯行，與金吳蜀蓮間，均有犯意聯絡與行為分擔，為
    共同正犯。公訴人雖未起訴被告犯前開詐欺罪，惟此與起訴之部分有裁判上一罪
    關係，基於審判不可分關係，本院自得一併審理。
四、原審昧於事實，且未詳酌，遽為被告無罪之諭知，尚有違誤。檢察官上訴意旨，
    執以指摘原判決不當，為有理由，應予撤銷改判。爰審酌被告係受現在旅居國外
    、擁有多國護照而拒不歸國之金吳蜀蓮之託而為之犯罪動機、其本人從無不良素
    行、其犯罪目的、手段、生活狀況、智識程度、犯罪所生之損害，及告訴人已表
    示不願再追究被告刑責，以及被告犯罪後態度等一切情狀，量處如主文所示之刑
    以儆懲。末查被告前未曾受任何有期徒刑以上刑之宣告，此有臺灣高等法院檢察
    署刑案紀錄簡覆表一份附卷可憑，且告訴人已表示不再追究被告刑責（見本院卷
    第三十一頁所附之告訴人乙○○陳報狀），被告經本案之教訓，自當知所惕勉而
    無再犯之虞，本院綜核各情認上開所宣告之有期徒刑以暫不執行為適當，爰併予
    宣告緩刑三年，以啟自新。末查，被告偽造之保管箱退租通知之私文書上金伯熊
    署押一枚，依法應宣告沒收。至其餘開箱記錄單上承租人戶名金伯熊等，因係憑
    印鑑卡之印章進入保管箱處，此姓名記載係開箱記錄單私文書內容之一部分，非
    署押之意，不予沒收。
五、不另為無罪諭知部分：
    (一)公訴意旨另略以：被告尚偽造金伯熊在上海商業銀行國際金融中心開設之外幣
      存款帳戶之英文簽名，將該外幣存款帳戶更改戶名，盜領金伯熊之美金二百萬
      元存款，亦犯刑法第二百十六條、第二百十條之罪云云。
    (二)按犯罪事實應依證據認定，無證據不得推定其犯罪事實；不能證明被告犯罪者
      ，應諭知無罪之判決，刑事訴訟法第一百五十四條、第三百零一條第一項分別
      定有明文。
    (三)訊據被告矢口否認有公訴人所指訴之前開犯行，辯稱：伊載金吳蜀蓮去銀行，
      憑金吳蜀蓮一人之簽名即可更改存款人姓名等語。經查：被告所辯，核與證人
      即會計褚秀屏於偵查中證稱：八十五年十一月後隔三天，陪金吳蜀蓮去更改戶
      頭，只要金吳蜀蓮簽字即可變更等語相符。且該存款帳戶係由金吳蜀蓮簽名解
      約，依規定僅金吳蜀蓮簽名即可（Either one of the- se 2 signatures
      showing below will become effective.），此亦有上海商業銀行國際金融業
      務分行存款印鑑卡及契約書等影本附卷可稽。況上海商銀國際金融業務分行亦
      函復本院前審係憑有效簽字人king wu shu lien之簽名結款，並無先辦理更名
      後再解約，有該行八十七年三月二十七日上融字第ＯＯ二號函可證。故此筆存
      款既係金吳蜀蓮自行依規定簽其本人英文名字解約改存入其子金厚甫等人帳戶
      ，被告就此部分則無偽造文書等行為，即不成立犯罪，因公訴人認此部分與前
      揭有罪部分有裁判上一罪關係，爰不另為無罪之諭知，併此敘明。
六、褚秀屏涉嫌共同犯罪部分，應由檢察官另行依法偵辦，附此敘明。
據上論斷，應依刑事訴訟法第三百六十九條第一項前段、第三百六十四條、第二百九
十九條第一項前段，刑法第二十八條、第五十六條、第二百十六條、第二百十條、第
三百三十九條第一項、第五十五條、第二百十九條，判決如主文。
本案經檢察官劉惟宗到庭執行職務。
中      華      民      國    八十九    年      十      月     十一     日
                              臺灣高等法院刑事第二十庭
                                  審判長法  官  葉  麗  霞
                                        法  官  黃  瑞  華
                                        法  官  王  炳  梁
右正本證明與原本無異。
如不服本判決應於收受送達後十日內向本院提出上訴書狀，其未敘述上訴之理由者並
得於提起上訴後十日內向本院補提理由書（均須按他造當事人之人數附繕本）。
                                        書記官  初  玲  玲
中      華      民      國    八十九    年      十      月     十三     日
附錄：本案論罪科刑法條全文
刑法第二百一十條：
偽造、變造私文書，足以生損害於公眾或他人者，處五年以下有期徒刑。
刑法第二百一十六條：
行使第二百十條至第二百十五條之文書者，依偽造、變造文書或登載不實事項或使登
載不實事項之規定處斷。


司法院資訊處製作；財團法人民間司法改革基金會備份。
